臺灣高等法院民事判決　九十年度上字第九四五號
　　上　訴　人　　塑恒股份有限公司
　　法定代理人　　林玉虎
　　法定代理人　　魏玉娟
右當事人間確認本票債權不存在等事件，上訴人對於中華民國九十年七月十三日臺灣
桃園地方法院八十八年度訴字第三三○號第一審判決提起上訴，本院判決如左：
    主      文
上訴駁回。
第二審訴訟費用由上訴人負擔。
    事      實
甲、上訴人方面：
一、聲明：
  (一)原判決廢棄。
  (二)確認被上訴人持有上訴人所簽發，發票日民國（下同）八十四年十二月八日，票
　　面金額新台幣（下同）二百七十二萬元，票據號碼ＴＨ○○二九二六之本票債權
　　不存在。
　(三)被上訴人應給付上訴人一百四十八萬元，及其中七十四萬元自八十四年十二月二
　　十日起，其中七十四萬元自八十五年一月二十日起，均至清償日止，按年利率百
　　分之五計算之利息。
  (四)右第三項聲明，上訴人願供擔保，請准宣告假執行。
二、陳述：與原判決記載相同者予以引用外，補稱：
  (一)因永謙營造股份有限公司（下稱永謙公司）及被上訴人之財務發生困難，上訴人
    與永謙公司解除工程契約，並與被上訴人解除本件房地買賣契約。
  (二)民法第三百四十九條屬被上訴人之特別保證責任，排除民法一般瑕疵擔保責任之
    規定。
  (三)依內政部公布之預售屋買賣契約範本第二十二條第一項約定，訂約後發覺該房地
    產權有上述糾紛致影響買方權利時，買方得定相當期限催告賣方解決，倘逾期仍
    未解決，買方得解除契約。
  (四)交屋前買受人已發覺瑕疵，且其瑕疵不能除去或出賣人拒絕除去時，買受人得主
    張解除契約。
三、證據：援用原審提出者外，補提被上訴人傳真影本乙件、解約付款協議書影本乙
    件、預售屋買賣契約書範本影本乙件、胡盈州律師函影本乙件。
乙、被上訴人方面：
一、聲明：如主文所示。
二、陳述：與原判決記載相同者予以引用外，補稱：
  (一)上訴人與永謙公司之債權債務關係與本案無涉。
  (二)依約上訴人有先為給付房屋價金之義務。
  (三)依兩造之合意，被上訴人保證產權清楚之權利瑕疵擔保責任，係至交屋時始發生
    。
　(四)上訴人違約在先，未依兩造買賣契約第十三條及第十四條之約定，按期先行付清
　　房地及車位價款，自不得要求被上訴人塗銷抵押權設定。
三、證據：援用原審提出者。
    理      由
一、本件上訴人起訴主張：伊於八十四年十二月八日曾依伊與訴外人永謙公司間之工
    程合約書第二十五條第二款之約定，與被上訴人就「永謙二十一世紀商業廣場」
　　房地簽訂買賣契約書，房地及停車位總價合計為四百二十萬元。伊嗣依約交付被
　　上訴人到期日分別為八十四年十二月十四日及八十五年一月十五日，金額均為七
　　十四萬元之支票二紙，並分別於八十四年十二月十九日及八十五年一月十九日兌
　　領，金額合計一百四十八萬元，餘款二百七十二萬元即簽發系爭本票交付。惟本
　　件買賣契約訂立後，被上訴人雖已將買賣標的物之房地所有權移轉登記予伊，然
　　該房地迄今尚未點交予伊，且該房地上原由被上訴人設定之抵押權亦未予塗銷，
　　依民法第三百四十九條之規定，被上訴人應負權利瑕疵擔保責任。伊乃依民法第
　　二百五十四條等債務不履行之相關規定，委請律師分別以八十七年九月一日、同
　　年九月二十五日以存證信函催告被上訴人於函到五日內塗銷上開房地上之抵押權
　　登記，否則逕行解除上開買賣契約，詎被上訴人屆期猶未塗銷抵押權之登記，業
　　生解除契約之效力。且兩造已合意解除系爭買賣契約，被上訴人自不得復行請求
　　上訴人支付剩餘買賣價金，亦不得再主張系爭本票之債權；況系爭本票之發票日
　　為八十四年十二月八日，其請求權時效已超過三年而消滅，本件本票債權已不存
　　在，為此求為判令(一)確認被上訴人持有上訴人所簽發，發票日八十四年十二月八
　　日，票面金額二百七十二萬元，票據號碼ＴＨ○○二九二六號之本票債權不存在
　　。(二)被上訴人應給付上訴人一百四十八萬元，及其中七十四萬元自八十四年十二
　　月二十日起，其中七十四萬元自八十五年一月二十日起，均至清償日止，按年利
　　率百分之五計算之利息等語。被上訴人則以：依兩造買賣契約，上訴人有先給付
　　所餘價款二百七十二萬元之義務，惟其迄未給付，而伊已過戶在先，被上訴人既
　　不願付清價款，何能期待伊先將抵押權塗銷；況系爭房地之抵押權設定，並無礙
　　於買受人權利之取得，上訴人不得據此解除買賣契約；又系爭本票請求權時效縱
　　已消滅，其債權本體並不隨同消滅等語，以資抗辯。
二、查兩造間訂有房地買賣契約，上訴人已支付部分價金計一百四十八萬元，餘款二
　　百七十二萬元則簽發系爭本票交付，所購房地業經被上訴人移轉所有權登記予上
　　訴人，尚未點交，土地部分於八十四年十二月八日契約成立之時，業經被上訴人
　　設定高額之抵押權予訴外人台新商業銀行股份有限公司（下稱台新銀行）（該抵
　　押權係於八十一年十月十二日為設定登記），建物部分則係在買賣契約成立之後
　　，於八十四年十二月二十一日，經被上訴人設定抵押權登記予台新銀行等事實，
　　有系爭買賣契約及土地、建物登記謄本在卷可參（見原審桃簡字第一二三○號卷
　　第一一－二九頁），且為兩造所不爭執，此部分之事實，堪信為真實。是本件所
　　應審究者為：上訴人得否主張因被上訴人迄未塗銷上開抵押權，係不履行其權利
　　瑕疵擔保責任，而在催告被上訴人無效之後，依債務不履行之規定，據以解除本
　　件買賣契約？
三、按出賣人依民法第三百四十九條之規定，就買賣之標的物固應負權利瑕疵擔保責
    任，然仍以當事人間並無特約，或該權利之瑕疵，係非因可歸責於出賣人之事由
    致未能除去為前提；設若當事人已於契約另行約定，或買賣契約成立後，第三人
    對於買受人主張權利，係因可歸責於買受人之事由所致，或該瑕疵為買受人於契
    約成立當時即已知悉者，出賣人仍均不負擔保之責。上訴人主張：被上訴人應於
　　產權移轉登記前排除塗銷前開抵押權登記，惟被上訴人經上訴人催告後仍未能塗
　　銷該抵押權登記，伊已依法解除契約云云。經查：
　(一)本件買賣契約第十二條約定「乙方（出賣人即被上訴人）保證於『交屋時』『產
　　權清楚』」、第十三條第四款前段約定「甲方（買受人即上訴人）應遵乙方所給
　　遷入證明及本契約書始得辦理交屋手續，取得遷入證明前必需繳各期款及各項稅
　　金和代書費」（見同上簡字卷第十四－十五頁），依上開契約文義，堪認兩造之
　　間已有特約，須買受人付清所有價款之後，出賣人始負有交屋之義務，且出賣人
　　保證產權清楚之權利瑕疵擔保責任，係至該「交屋時」始行發生，並非於買賣契
　　約成立之際即發生，亦即，本件買賣契約之買受人有先為價金給付之義務，至於
　　出賣人「交屋」、「保證產權清楚」之義務，係在買受人給付全部價金之後，始
　　告屆至。上訴人主張：被上訴人應於產權移轉登記前排除該抵押權登記而未排除
　　，上訴人業已合法解除契約云云，自非可採。
　(二)況依一般預售屋買賣慣例觀之，建商為取得建築資金，通常多先將土地設定抵押
　　權予銀行，取得融資貸款，待建物產權登記完成後，再將建物設定抵押取得貸款
　　，以為週轉，買受人則按工程進度分期給付屋款，餘款以辦理貸款方式繳納，嗣
　　出賣人取得買賣價金完畢後，即可塗銷其上之抵押權設定登記；參以兩造所為之
　　上開約定，確與預售屋買賣普遍存在之情形相符，即係為便利建商取得建築資金
　　，而特約排除民法關於出賣人應於契約成立之時即負有權利瑕疵擔保責任之規定
　　。上訴人雖引內政部公告之預售買賣契約範本第二十二條第一項約定：訂約後發
　　覺該房地產權有上述糾紛致影響買方權利時，買方得定相當期限催告賣方解決，
　　倘逾期仍未解決，買方得解除契約，主張上訴人得解除本件買賣契約云云。然查
　　雙方買賣契約既非依內政部公布之契約範本，且該版本係於雙方簽訂買賣契約後
　　數年始製定，契約當事人自無受該範本之拘束。上訴人主張：上開約定乃在課予
　　被上訴人特別之責任，並未排除民法有關一般瑕疵擔保責任之規定云云，顯悖契
　　約當事人之真意，尚不足採。
  (三)上訴人復抗辯：交屋前伊已發覺瑕疵，且該瑕疵不能除去或被上訴人拒絕除去，
    自得主張解除契約云云。惟查上訴人有先為給付買賣價金之義務，至於出賣人「
    交屋」、「保證產權清楚」之義務，係在買受人給付全部價金之後，始告屆至，
    已如前述，則本件抵押設定之權利瑕疵並非不能除去，亦非被上訴人違約拒絕除
    去，而上訴人於交屋前即已知悉系爭抵押權設定之情事，自不得主張解除契約。
    上訴人上開抗辯，亦不足採。
四、次查本件上訴人僅交付部分現金價款，餘款並未辦理貸款，而係以簽發系爭本票
    以代交付，迄未兌現，買賣價款並未全部付清。上訴人本有先為價金給付之義務
    ，在上訴人未付清價金之前，被上訴人依契約之約定，自得拒絕辦理交屋手續；
    又被上訴人依約係在「交屋時」始須履行其出賣人之權利瑕疵擔保責任，詳如前
    述，則上訴人在未付清價款之前，自不得主張被上訴人未交屋係違約或給付遲延
    ，亦不得主張被上訴人未塗銷上開抵押權登記，係不履行出賣人之權利瑕疵擔保
    責任；上訴人雖曾於八十七年九月三日、九月二十八日兩度發函催告被上訴人塗
    銷上開抵押權之設定，惟被上訴人亦旋於同年月三十日回函表示須嗣上訴人繳清
    餘款後，被上訴人始將原抵押權塗銷，並將買賣標的物點交予上訴人，核與契約
    之約定無違；又被上訴人抗辯其他同批房地之買受人以三十萬元繳交台新銀行後
    ，均經台新銀行同意塗銷該持分部分之抵押權等情，亦據被上訴人提出核與所述
    相符之申請書及台新銀行抵押權部分塗銷同意書為證，（見原審卷第八八－八九
　　頁）足見上開方式確屬可行；故如上訴人依約付清餘款價金（而非僅三十萬元）
　　，亦可塗銷上開抵押權，並不因系爭房地均設定抵押權而異。本件系爭房地雖經
　　抵押權人即台新銀行聲請原法院以八十九年度拍字第一三一○號裁定准許拍賣抵
　　押物，惟此係因可歸責於上訴人遲未付清價款之故，尚難認為係因被上訴人未履
　　行出賣人之權利瑕疵擔保責任所致。上訴人主張：被上訴人經催告後仍未塗銷系
　　爭抵押權，係不履行出賣人之瑕疵擔保責任云云，並不足採。
五、上訴人復主張：系爭買賣契約書業於永謙公司與伊協議解除系爭工程合約時，兩
    造併予同意解除云云，並提出傳真函、解約付款協議書為證（見本院卷第三一－
    三二頁），被上訴人否認兩造有合意解除系爭買賣契約。經查上開傳真函、解約
    付款協議書，當事人均為上訴人與永謙公司，內容均為其承包工程解約事項，與
    被上訴人毫無關連，並經證人賴昌民於本院證實在卷（見本院卷第一一○頁）。
    上訴人指該二份文件為兩造業已合意解除系爭買賣契約之證明，亦非可採。
六、至於上訴人抗辯：「伊就剩餘之買賣價金依法得為同時履行之抗辯，被上訴人不
    得執系爭本票強制執行」及「被上訴人縱然解除契約，已生效力。然其違約金過
    高，應予核減」乙節。經查：本件被上訴人尚未向上訴人請求給付買賣價金及持
    系爭本票據以強制執行，自不發生同時履行抗辯及違約金核減之問題。上訴人上
    開抗辯，容有誤會。
七、按，見票即付之本票，其票據上之權利，對本票發票人自發票日起算三年間不行
　　使，因時效而消滅。票據法第二十二條第一項前段定有明文。查原審依職權調閱
　　原法院八十七年度票字第六九○五號本票裁定卷宗，本件系爭本票未載到期日，
　　依票據法第一百二十條第二項之規定，視為見票即付，又票載發票日為八十四年
　　十二月八日，故本件票據上之權利應係至八十七年十二月八日始因時效而消滅；
　　本件被上訴人係於八十七年九月十七日，即執系爭本票向原法院聲請裁定准許強
　　制執行，是其行使系爭本票之票據上權利，距發票日未逾三年，尚未罹於時效消
　　滅，故上訴人指系爭本票之時效已經消滅云云，尚難採信。
八、綜上，上訴人依解除契約回復原狀之法律關係，請求確認系爭本票債權不存在，
    並被上訴人應返還上訴人前所交付之價金一百四十八萬元及分別自給付時起至清
    償日止計算之利息，均無理由，不應准許。原審為上訴人敗訴之判決，並駁回其
　　假執行之聲請，經核並無不合，上訴意旨猶執陳詞指摘原判決不當，求予廢棄改
　　判，為無理由，應予駁回。
九、據上論結，本件上訴為無理由，爰判決如主文。
中　　　華　　　民　　　國　　九十一　　年　　　三  　　月　　  五    　日
　　　　　　　　　　　　      臺灣高等法院民事第十庭
　　　　　　　　　　　　　　　　　審判長法　官　林　敬　修
                             　　　     法　官  黃　騰　耀
　　　　　　　　　　　　　　　　　　　　法　官  劉　勝　吉
右正本係照原本作成。
如不服本判決，應於收受送達後二十日內向本院提出上訴書狀，其未表明上訴理由者
，應於提出上訴後二十日內向本院補提理由書狀（均須按他造當事人之人數附繕本）
上訴時應提出委任律師或具有律師資格之人之委任狀；委任有律師資格者，另應附具
律師及格證書及釋明委任人與受任人有民事訴訟法第四百六十六條之一第一項但書或
第二項（詳附註）所定關係之釋明文書影本。
中　　　華　　　民　　　國　　九十一　　年　　　三　　　月　　　七　　　日
　　　　　　　　　　　　　　　　　　　　書記官  李　翠　齡
附註：
民事訴訟法第四百六十六條之一（第一項、第二項）：
對於第二審判決上訴，上訴人應委任律師為訴訟代理人。但上訴人或其法定代理人具
有律師資格者，不在此限。
上訴人之配偶、三親等內之血親、二親等內之姻親，或上訴人為法人、中央或地方機
關時，其所屬專任人員具有律師資格並經法院認為適當者，亦得為第三審訴訟代理人
。
